臺灣高等法院刑事判決
110年度上訴字第1398號
上  訴  人  
即  被  告  吳則呈


選任辯護人  羅美鈴律師
上列上訴人因違反藥事法案件，不服臺灣桃園地方法院109年度
訴字第735號，中華民國110年2月24日第一審判決（起訴案號：
臺灣桃園地方檢察署108年度偵字第28779號），提起上訴，本院
判決如下：
    主  文
原判決撤銷。
吳則呈犯藥事法第83條第1 項之轉讓禁藥罪，共二罪，各處有期
徒刑肆月。應執行有期徒刑陸月。
吳則呈被訴於民國108年10月4日下午5時許轉讓禁藥予馬正雄部
分，無罪。
    犯罪事實
吳則呈明知甲基安非他命為毒品危害防制條例所規定之第二級毒
品，且屬藥事法第22條第1項第1款所定之業經中央衛生主管機關
行政院衛生福利部（原行政院衛生署，下稱衛福部）明令公告多
年之禁藥，依法不得轉讓，仍基於轉讓禁藥之犯意，分別為下列
行為：
㈠於民國108年10月3 日下午5時許，在友人馬正雄位於桃園市○○
  區○○○00號之住處內，無償轉讓不詳數量甲基安非他命（無證
  據證明淨重10公克以上）予其女友劉怡君施用一次。
㈡於108 年10月4 日中午12時許，同在上址，無償轉讓不詳數量
  甲基安非他命（無證據證明淨重10公克以上）予劉怡君施用一
  次。
嗣於同年月4 日下午6時許至6時30分許，在上址為警查獲。
    理  由
甲、有罪部分
壹、相關證據證據能力之說明
一、本判決所引用上訴人即被告吳則呈以外之人於審判外之陳述
    ，雖屬傳聞證據，惟檢察官、被告及其辯護人於本院準備程
    序表示同意作為證據或不爭執證據能力（見本院卷第55頁）
    ，且迄至本院言詞辯論終結前均未聲明異議，本院審酌相關
    供述證據作成時之情況，尚無違法不當及證明力明顯過低之
    情形，並認為適當，依刑事訴訟法第159條之5第1項、第2項
    規定，該等供述證據皆有證據能力。
二、其餘非供述證據部分，本院查無有何違反法定程序取得之情
    形，復經本院於審判期日踐行證據調查程序，依刑事訴訟法
    第158條之4規定之反面解釋，認有證據能力。
貳、認定犯罪事實所憑之證據及理由
一、前揭犯罪事實。業據被告於警詢、檢察官偵訊、原審坦承不
    諱（見偵字卷第26、76頁，原審訴字卷二＜下稱原審卷＞第11
    4頁） ，於本院雖供稱：我是與劉怡君一起去買甲基安非他
    命云云，惟亦不否認有於上揭時地提供甲基安非他命予劉怡
    君施用之事實（見本院卷第73至74頁）。而被告有於前揭時
    地轉讓甲基安他命予劉怡君施用之情，亦據證人劉怡君於警
    詢、檢察官偵訊時證述明確（見偵字卷第42、81頁），核與
    被告先前之自白相符。劉怡君並於警詢中證稱：我施用的甲
    基安非他命都是由被告提供，平常都是由他出門去購買毒品
    ，我並不清楚他向誰購買等語（見偵字卷第43頁）；於檢察
    官偵訊時結證稱：我跟被告在108年10月4日下午5點多去桃
    園區拿的，但我不清楚是跟誰拿的，我坐在車上，我不清楚
    被告拿多少甲基安非他命回來等語（見偵字卷第81頁）。由
    劉怡君之證詞可知，劉怡君與被告間並無合資購買甲基安非
    他命之關係，只是被告外出欲自己向劉怡君所不知之他人取
    得甲基安非他命時，劉怡君陪被告一同外出而已，被告係於
    向他人取得甲基安非他命後，將其自己已取得之甲基安非他
    命少許之事實上處分權，再轉予劉怡君，由怡君自行施用，
    是被告本案乃無償轉讓甲基安非他命予劉怡君無誤。被告辯
    護人以被告與劉怡君係男女朋友關係，劉怡君係與被告一同
    去買甲基安非他命為由，主張被告係與劉怡君共同施用甲基
    安非他命等語，並不足採。此外，卷附之現場及刑案照片、
    桃園市政府警察局大溪分局被採尿人尿液暨毒品真實姓名與
    編號對照表（劉怡君）、台灣檢驗科技股份有限公司濫用藥
    物檢驗報告（劉怡君尿液檢體證實呈甲基安非他命陽性反應
    ）（見偵字卷第61至65、111、113頁），更可證明被告無償
    轉讓予劉怡君施用之物，確係甲基安非他命。
二、綜上，被告前揭犯罪之事證明確，洵堪認定。
參、論罪及刑之加重、減輕事由
一、甲基安非他命除為毒品危害防制條例所規定之第二級毒品外
    ，亦屬藥事法第22條第1項第1款所定業經衛福部依藥事法（
    原藥物藥商管理法）規定明令公告多年之禁藥，核被告前揭
    二次明知為禁藥而轉讓甲基安非他命之行為，均係犯藥事法
    第83條第1 項之明知為禁藥而轉讓罪，至於其轉讓行為雖同
    時符合毒品危害防制條例第8條第2項轉讓第二級毒品罪之犯
    罪構成要件，惟此屬法條競合，應依重法優於輕法之原則，
    擇較重之轉讓禁藥罪論處，不再另論轉讓第二級毒品罪。被
    告轉讓甲基安非他命時之持有該部分甲基安非他命之行為，
    為高度之轉讓禁藥行為所吸收，亦不另論罪。
二、被告所犯上開二罪，不僅在行為時間上有明顯之間隔，且以
    一般社會觀念及刑法評價為觀察，應各具獨立性，每次行為
    皆可獨立成罪，自應分論併罰。被告辯護人主張應屬接續犯
    ，尚不足採。
三、被告前曾因詐欺案件，經法院判處有期徒刑3 月確定，於10
    7 年1 月24日執行完畢，有本院被告前案紀錄表在卷可稽，
    其於徒刑執行完畢後，5 年內故意再犯本案有期徒刑以上之
    罪，依刑法第47條第1項規定，皆成立累犯。惟本院審酌被
    告該前案為詐欺案件，與本件轉讓禁藥案件，前後二罪間不
    具有相同或類似之性質，亦非屬暴力等具有重大惡性特徵之
    犯罪類型，且斟酌被告品行、主觀惡性，認無依刑法第47條
    第1項加重法定最低本刑之必要，爰依司法院釋字第775號解
    釋之意旨，不加重其本案犯罪之法定最低本刑，惟其法定最
    高本刑依法仍應加重（司法院釋字第775號解釋意旨就累犯
    規定，僅認係不分情節，一律加重「最低本刑」部分，不符
    憲法罪刑相當原則，牴觸憲法第23條比例原則，而並未認加
    重最高本刑部分，有牴觸憲法之問題，是關於累犯加重最高
    本刑部分仍屬必加重，此見刑法第67條規定自明）。
四、行為人轉讓同屬禁藥之第二級毒品甲基安非他命（未達法定
    應加重其刑之一定數量）予成年人（非孕婦），雖依重法優
    於輕法之原則，擇較重之藥事法第83條第1 項轉讓禁藥罪論
    處，惟若行為人於偵審中均自白，就此仍有毒品危害防制條
    例第17條第2項減輕其刑規定之適用，為最高法院最近統一
    之見解 （109年度台上大字第4243號裁定意旨參考）。被告
    於偵審均已自白前揭二次轉讓禁藥之基本主要事實（不涉及
    法律評價），業如前述，自應依毒品危害防制條例第17 條
    第2項規定減輕其刑（因被告就該等犯罪事實於偵查及歷次
    審判中皆自白，在109年1月15日修正公布、同年7月15日施
    行之毒品危害防制條例第17 條第2項修正前、後條文之適用
    上，其結果並無不同，尚不生新舊法比較之問題，依一般法
    律適用原則，逕適用現行法）減輕其刑，並先加（加重最高
    本刑），後減（即減輕僅加重最高本刑後之處斷刑全部）。
乙、無罪部分
一、公訴意旨另略以：被告明知甲基安非他命為毒品危害防制條
    所規定之第二級毒品，並係藥事法所規定之禁藥，不得非法
    轉讓，仍基於轉讓禁藥之犯意，於108 年10月4 日在下午5
    時許，在上址無償將重量不詳之甲基安非他命轉讓予馬正雄
    施用一次。因認被告此部分亦涉犯藥事法第83條第1 項之明
    知為禁藥而輚讓罪嫌等語。
二、按犯罪事實應依證據認定之，無證據不得認定犯罪事實；不
    能證明被告犯罪者，應諭知無罪之判決，刑事訴訟法第154
    條第2項、第301條第1項分別定有明文。所謂認定犯罪事實
    之證據，係指足以認定被告確有犯罪行為之積極證據而言，
    該項證據自須適合於被告犯罪事實之認定，始得採為斷罪資
    料。
三、公訴意旨認被告涉犯上揭罪嫌，係以：被告於警詢及檢察官
    偵訊時之供述（被告看見馬正雄拿取其置放在桌上之甲基安
    非他命施用，並未阻止，且認為借住在馬正雄家中，寄人籬
    下，不好意思阻止馬正雄）、劉怡君於警詢及檢察官偵訊時
    之證述（馬正雄拿取被告置放在上址桌上之毒品施用，馬正
    雄有先問過被告，但被告沒有回應，當時他們借住在馬正雄
    家中，也不好意思拒絕）、馬正雄於警詢及檢察官偵訊時之
    證述（為警扣案之毒品均非馬正雄所有，且被告至上址借居
    時，身上有攜帶甲基安非他命毒品，嗣馬正雄看到桌上有甲
    基安非他命，即拿去施用）、馬正雄之被採尿人尿液暨毒品
    真實姓名與編號對照表、台灣檢驗科技股份有限公司濫用藥
    物檢驗報告（馬正雄尿液檢體證實呈甲基安非他命陽性反應
    ）、搜索扣押筆錄暨扣押物品目錄表、現場暨扣案物照片及
    台灣檢驗科技股份有限公司濫用藥物檢驗報告（被告本案被
    查獲時持冇2包透明結晶，經送檢驗呈甲基安非他命陽性反
    應）等，為其論據。
四、訊據被告否認有本案轉讓甲基安非他命予馬正雄之犯行，辯
    稱：馬正雄施用的甲基安非他命不是我的等語。
五、經查：　　　　
㈠、證人馬正雄於同年月5日警詢中就其所施用之甲基安非他命來
    源，原稱：我知道被告及劉怡君來我家時有攜帶甲基安非他
    命，但我不知道他們攜帶的數量，也不清楚同在上址為警查
    獲之巫長龍身上是否有攜帶甲基安非他命，（警詢：據巫長
    龍證述，他與馬正雄、被告、劉怡君四人均有在上址客廳施
    用甲基安非他命，巫長龍並坦承桌上起獲的甲基安非他命就
    是拿來供大家施用，你仍要推拖不知桌上起獲的甲基安非他
    命是誰所有？）我承認我們有一起在客廳施用甲基安非他命
    ，但我不知道該甲基安非他命是誰所有，員警所查獲的甲基
    安非他命殘渣袋可能是之前留下的，但我不知道是誰的，其
    他查扣的證物我真的不清楚是誰所有，在員警查獲我們到案
    前，我們曾一起施用甲基安非他命，但我不清楚時間是幾點
    等語（見偵字卷第48至50頁）。惟依同次警詢筆錄後段之記
    載，馬正雄在詢問者詢間其最後一次施用甲基安非他命之時
    、地及來源時，又改稱：於108年10月4日17時許，在上址客
    廳內施用，我沒有購買甲基安非他命，甲基安非他命是由被
    告提供給我們免費施用，我們朋友間會互相請對方施用，該
    次剛好由被告提供給我們施用等語（見偵字卷第51至52頁）
    。馬正雄隨後於同日之檢察官偵訊時又供證稱：警方本案所
    查扣的物品不是我的，我不清楚是誰帶來的，被查獲前最後
    一次施用甲基安非他命是10 月4日傍晚5、6點在上址施用，
    來源是在我家桌上就有不知道是誰帶來的甲基安非他命等語
     （見偵字卷第156頁）。是馬正雄先後二次皆供證稱：其在
    上址客廳所施用的甲基安非他命，不知真正提供者為何人，
    且依其於檢察官偵訊時之陳述，其在同年月4日下午5畤許至
    6時許之間所施用之甲基安非他命是在上址桌上拿的，不知
    是何人所放。雖馬正雄於警詢後段有為如上所載之不利於被
    告之證述，但從其先後二次承稱：不知真正提供者為何人等
    語，則其所為該部分不利於被告之證述，已有係因被告先前
    至上址借住時其有見到被告有攜帶甲基安非他命所產生之臆
    測之可能。再參以：⑴依被告及巫長龍警詢及檢察官偵訊時
    之供證，警方查獲本案所搜索扣得之甲基安非他命、吸食器
    等物，其中放在藍色牛仔皮包內而經警查扣之甲基安非他命
    2包（編號2、3）及吸食器1組、玻璃球1支，係被告之物；
    經警在上址客廳桌上查獲之甲基安非他命1小包（編號4）則
    屬巫長龍之物（另巫長龍從口袋取出1包甲基安非他命＜編號
    1＞及玻璃球1個交警查扣）（見偵字卷第24、76、137、140
    至141頁），巫長龍於同年月5日之警詢及檢察官偵訊時並先
    後供稱：（垷場客廳所起獲的甲基安非他命＜編號4＞明顯已
    經打開施用…？）我們四人（指其與馬正雄、被告、劉怡君
    ）在員警在查獲前確實在該處施用甲基安非他命，我最後一
    次施用甲基安非他命，是在108年10月4日17時許在上址內施
    用，在上址客廳桌上查獲的1包的甲基安非他命，是我放的
    ，因為剛好我施用完擺在桌上等語（見偵字卷第137、141至
    143頁）。⑵警方搜索、查獲本案之時間為同年月4日18時許
    至18時30分許，有搜索扣押筆錄（見偵字卷第53頁）及卷內
    被告、馬正雄、劉怡君、巫長龍警詢筆錄之記載可稽，適在
    馬正雄、巫長龍所述施用時間之後半小時至一小時之內。則
    馬正雄所述於108 年10月4 日之下午5時許，在上址取拿置
    於桌上而施用之甲基安非他命，實難認確屬被告所有、置放
    或提供。馬正雄就此部分所為不利於被告之證述，與客觀事
    證相左，顯有實質瑕疵，不能憑為不利於被告認定之依據。
㈡、公訴意旨固有引用被告、劉怡君於警詢及檢察官之供證。惟
    被告於警詢中係供稱：馬正雄我沒有印象有供他施用，有可
    能是我將甲基安非他命放置在桌上他自己施用，因為馬正雄
    讓我們借住，他要施用我的甲基安非他命，我也不好意思拒
    絕，我於108年10月4日9時許在上址客廳內有看到馬正雄施
    用我的甲基安非他命，因寄人離下，我也不好意思拒絕等語
    （見偵字卷第25至26頁）；於檢察官偵訊時係供稱：因為我
    住在馬正雄家裡，他也沒有問就拿去用，我也不能說不要，
    我看到馬正雄拿，時間是4日中午時候，我自己用完，放在
    桌上，沒有收起來，馬正雄知道是我的，但沒有問過我，我
    是中午下山前施用的，花半小時整理之後出門等語（見偵字
    卷第76至77頁）。是被告於警詢及檢察官偵訊時均未曾承認
    有於上揭時間（同日下午5時許) 轉讓甲基安非他命予馬正
    雄施用或有將甲基安非他命置放於上址客廳桌上之行為。而
    證人劉怡君雖於警詢及檢察官偵訊時有稱：馬正雄向被告討
    甲基安非他命施用時，被告因借住上址而不好意思拒絕，當
    時是馬正雄拿取被告置放在上址桌上之之甲基安非他命施用
    ，馬正雄有先問過被告，但被告沒有回應等語，然劉怡君所
    述係同年月4日中午12時許發生之事（見偵字卷第42、82頁
    ），與被告所述時間相近，且均甚為明確，而皆顯與馬正雄
    所述並經檢察官擇為訴訟客體請求確定具有侵害性之基本社
    會事實—即同日下午5時許馬正雄於上址客廳桌上取拿之甲基
    安非他命係被告置放、轉讓，非屬同一事實（既非同一事實
    ，法院就不能對未經檢察官起訴之被告有無在同日9時許至1
    2時許之間轉讓甲基安非他命予馬正雄之事實，進行審判）
    ，自與馬正雄所述之供述證據明顯不相適合，皆難採為馬正
    雄所為不利於被告證述之補強證據。
㈢、至於被告在原審於否認有本件轉讓甲基安非他命予馬正雄之
    犯行後，所為之認罪陳述，既係針對原審概括籠統訊問：被
    告「當天」是否有看到馬正雄施用被告的甲基安非他命之事
    而為（見原審卷第114至115頁），自難認被告係對「於108 
    年10月4 日下午5時許」，在上址無償將重量不詳之甲基安
    非他命轉讓予馬正雄之起訴事實，為自白認罪之陳述，亦不
    能憑為認定被告確有此部分犯罪之依據。
六、綜上論述，公訴人所舉證據及本院依據卷內資料調查證據之
    結果，尚不足以使本院獲有無合理可疑程度之確信得以認定
    ：被告確有公訴意旨所指之於前揭時間轉讓甲基安非他命予
    馬正雄之犯罪。其此部分犯罪，核屬不能證明，應為無罪之
    諭知。
丙、撤銷改判之理由、有罪部分之量刑：
一、原審對於被告本案被起訴之事實，予以論罪科刑，固非無見
    。惟就被告對劉怡君明知為禁藥而轉讓之二次犯行，原審未
    及依前述最高法院大法庭最新之統一見解，適用毒品危害防
    制條例第17條第2項規定予以減輕其刑，尚有可議，被告上
    訴就此二部分主張應成立接續犯，固無理由，惟請求從輕量
    刑部分，則有理由。又被告被訴於前揭時間轉讓甲基安非他
    命予馬正雄部分，尚屬不能證明，業見前述，原審認被告此
    被訴部分亦成立明知為禁藥而轉讓罪，亦有未當，被告提起
    上訴，否認此部分犯罪，為有理由。自應由本院將原判決撤
    銷改判，並就被告被訴於前揭時間轉讓禁藥甲基安非他命予
    馬正雄部分，為無罪判決之諭知
二、有罪部分之量刑：茲以被告罪責為基礎，審酌被告轉讓甲基
    安非他命予他人施用，戕害他人身心，對社會安全亦有危害
    ，其轉讓甲基安非他命之對象為其女友，自始坦承該二次犯
    行之態度，兼衡被告自陳國中肄業之智識程度，家庭經濟狀
    況小康，目前從事服務業，有一幼子需其撫養等一切情狀，
    各量處如主文第二項所示之刑。並基於刑罰經濟（包括刑罰
    之邊際效應遞減）與公平、比例等原則，依被告所犯二次轉
    讓犯罪，具有同質性，且對象同一、時間接近，侵害法益不
    具有不可回復性及不可替代性，法益侵害之加重效應較低，
    非難重疊性較高等情狀，衡量被告該二次犯罪所顯示之其人
    人格特質暨整體應受非難及矯治之程度，定其應執行之刑如
    主文第二項所示。
三、被告持有中扣案之甲基安非他命2 包（淨重共計0.623 公克
    、驗餘淨重共0.6208公克），非屬被告轉讓之禁藥本體，而
    扣案吸食器1 組、玻璃球及削尖吸管各1 支，亦均與本案犯
    罪事實無關聯性，無從於本案判決宣告沒收（該等扣案之甲
    基安非他命、吸食器、玻璃球、削尖吸管，另經檢察官於被
    告之施用毒品案件＜下稱另案＞中分別聲請宣告沒收銷燬、沒
    收，業由原法院以108 年度桃簡字第3128號刑事簡易判決宣
    告沒收銷燬、沒收，本案起訴書亦載明不於本案聲請宣告沒
    收銷燬、沒收，有本案起訴書、另案聲請簡易判決處刑書、
    刑事簡易判決書及本院被告前案紀錄表在卷可參），附此敘
    明。
據上論斷，應依刑事訴訟法第369條第1項前段、第364條、第299
條第1項前段、第301條第1項，判決如主文。
本案經檢察官謝志明到庭執行職務。
中　　華　　民　　國　　110 　年　　9 　　月　　29　　日
                  刑事第二十庭  審判長法  官  王復生
                                      法　官  蕭世昌
                                      法　官  張紹省
以上正本證明與原本無異。
如不服本判決，應於收受送達後20日內向本院提出上訴書狀，其
未敘述上訴之理由者並得於提起上訴後20日內向本院補提理由書
（均須按他造當事人之人數附繕本）「切勿逕送上級法院」。 
                                      書記官　張玉如
中　　華　　民　　國　　110 　年　　10　　月　　1 　　日
附錄論罪科刑法條：
藥事法第83條第1項 
明知為偽藥或禁藥，而販賣、供應、調劑、運送、寄藏、牙保、
轉讓或意圖販賣而陳列者，處7 年以下有期徒刑，得併科新臺幣
5千萬元以下罰金。